臺灣高等法院民事判決　　　　　　　　　 94年度上字第683號
上　訴　人
即被上訴人　富驊企業股份有限公司
法定代理人　張連生
訴訟代理人　王振志律師
被上訴人
即上訴人　　威達電股份有限公司
法定代理人　郭博達
訴訟代理人　陳正奇
上列當事人間請求給付買賣價金事件，上訴人對於中華民國94年
6月20日臺灣士林地方法院93年度訴字第777號第一審判決提起上
訴，本院於94年12月20日言詞辯論終結，判決如下：
    主  文
原判決關於駁回上訴人富驊企業股份有限公司後開第2項之訴部
分，暨命上訴人富驊企業股份有限公司負擔訴訟費用之裁判均廢
棄。
上訴人威達電股份有限公司應再給付上訴人富驊企業股份有限公
司新台幣伍拾萬零玖仟壹佰拾肆元及自93年7月27日起至清償
日止按週年利率5%計算之利息。
上訴人富驊企業股份有限公司其餘上訴駁回。
上訴人威達電股份有限公司之上訴駁回。
第一審關於命上訴人富驊企業股份有限公司負擔訴訟費用部分，
及第二審訴訟費用關於上訴人富驊企業股份有限公司上訴部分，
由上訴人富驊企業股份有限公司負擔3分之2，餘由上訴人威達電
股份有限公司負擔。第二審訴訟費用關於上訴人威達電股份有限
公司上訴部分，由上訴人威達電股份有限公司負擔。
    事實及理由
甲、本訴部份
一、上訴人富驊公司起訴主張：上訴人威達公司前於民國89年（
    即2000年）11月7日起至91年（即2002年）10月4日止前後陸
    續向上訴人富驊公司購得４ＵＭＥＴＡＬ（中文名稱：工業
    用機箱及儲存器）乙台等相關電腦零組件成品，上訴人富驊
    公司除已依約交貨外，並將所購貨品之發票交付上訴人威達
    公司報稅，而上訴人威達公司已自認尚欠上訴人富驊公司貨
    款新台幣（下同）3,228,097元。上訴人威達公司經上訴人
    富驊公司催告多次仍拒不給付，上訴人富驊公司依法請求上
    訴人威達公司給付買賣價金3,228,097元，此依一般請求權
    時效即民法第125條規定，消滅時效應為15年。且系爭買賣
    價金請求權之實效應自上訴人實際出貨之發票日後60日起算
    等語。並上訴聲明：(一)原判決不利於上訴人部分均廢棄。(二)
    上開廢棄部分，被上訴人應再給付上訴人1,640,927元及自
    起訴狀繕本送達翌日即93年7月27日起至清償日止按年息5%
    計算之利息。(二)願供擔保請准宣告假執行。（原審判決上訴
    人威達公司應給付上訴人富驊公司1,587, 170元及自93年7
    月27日起至清償日止按年息5%計算之利息，並駁回上訴人富
    驊公司其餘請求。上訴人富驊公司就其所受敗訴判決部分提
    起上訴，上訴人威達公司就其所受本訴敗訴部分未聲明不服
    。）
二、上訴人威達公司辯稱：上訴人威達公司固委託上訴人富驊公
    司生產各項工業用電腦機箱零組件，惟產品中尚包括一批模
    具，該模具係為生產前揭零組件之用，並由上訴人富驊公司
    保管中，豈料上訴人威達公司欲取回該模具時，上訴人富驊
    公司卻不理會，爰主張同時履行抗辯權，於上訴人富驊公司
    返還模具時，上訴人威達公司才同時給付貨款。再者，本件
    買賣關係應適用民法第127條第8款規定之2年短時效，兩造
    交易日期早於91年7月19日以前者，上訴人富驊公司均已不
    能請求價金等語。並答辯聲明：(一)駁回上訴。(二)如受不利判
    決願供擔保請准宣告免為假執行。
三、經查兩造簽立「委外加工合約書」，上訴人威達公司自89年
    11月7日起至91年10月4日止前後陸續向上訴人富驊公司委託
    加工製造４ＵＭＥＴＡＬ（中文名稱：工業用機箱及儲存器
    ）乙台等相關電腦零組件成品。兩造另立「生產暨研發輔助
    器材外借保管書」，由上訴人威達公司將其委託上訴人富驊
    公司製造之一批模具交付上訴人富驊公司外借保管，作為生
    產前揭零組件之用。上訴人富驊公司已依約交貨，並將所購
    貨品之發票交付上訴人威達公司報稅，上訴人威達公司尚欠
    上訴人富驊公司貨款3,228,097元未付，上開模具仍在上訴
    人富驊公司保管中等事實，有委外加工合約書及「生產暨研
    發輔助器材外借保管書」在卷足憑（原審卷21至31頁），且
    為兩造所不爭，可信為真實。
四、上訴人富驊公司主張上訴人威達公司應給付貨款3,22 8,097
    元，上訴人威達公司則主張同時履行抗辯，認為上訴人富驊
    公司應返還模具，上訴人威達公司才同時給付貨款，並辯稱
    ：本件貨款已罹於民法第127條第8款所定之2年短時效等語
    。經查：
  (一)最高法院59年台上字第850號判例明載：「所謂同時履行之
    抗辯，乃係基於雙務契約而發生，倘雙方之債務，非本於同
    一之雙務契約而發生，縱令雙方債務在事實上有密切之關係
    ，或雙方之債務雖因同一之雙務契約而發生，然其一方之給
    付，與他方之給付，並非立於互為對待給付之關係者，均不
    能發生同時履行之抗辯。」經查本件上訴人富驊公司係依據
    兩造所簽立之「委外加工合約書」而請求上訴人威達公司給
    付委外加工所積欠之貨款，上訴人威達公司則係依據兩造所
    簽立之「生產暨研發輔助器材外借保管書」而請求上訴人富
    驊公司返還其所外借保管之模具，則本件貨款請求權與模具
    返還請求權在事實上縱有密切之關係（模具用以生產貨品）
    ，但既基於兩個不同之契約，且非立於互為對待給付之關係
    ，依上開判例見解，上訴人威達公司不得以其對於上訴人富
    驊公司之返還模具請求權，對上訴人富驊公司主張同時履行
    抗辯而拒付本件貨款。
  (二)最高法院39年台上字第1155號判例明載：「民法第一百二十
    七條第八款所定，商人、製造人、手工業人所供給之商品及
    產物之代價，係指商人就其所供給之商品及製造人、手工業
    人就其所供給之產物之代價而言，蓋此項代價債權多發生於
    日常頻繁之交易，故賦與較短之時效期間以促從速確定。」
    兩造於89年6月30日訂立委外加工合約書，由上訴人富驊公
    以上訴人威達公司所交付其保管之模具製造電腦零組件後，
    售予上訴人威達公司，故該合約書具有承攬與買賣之性質，
    上訴人富驊公司既為製造人，亦為商人，系爭電腦零組件為
    上訴人富驊公司所供給之商品及產品，本件或款請求權即為
    該商品貨產品之代價請求權，依民法第127條第8款規定，因
    2年間不行使而消滅。上訴人富驊公司稱：其請求上訴人威
    達給付買賣價金之消滅時效應為15年云云，即無可採。
  (三)上訴人威達公司主張: 自上訴人富驊公司提起本訴之93年7
    月20 日起回溯2年，即兩造交易日期早於91年7月19日之前
    者均已不能請求等語。惟上訴人富驊公司辯稱：系爭買賣價
    金請求權之實效應自上訴人實際出貨之發票日後60日起算等
    語。經查兩造之約定付款方式為：上訴人富驊公司交貨同時
    由上訴人威達公司交付發票，每個月月底統計總金額，60日
    後上訴人威達公司始付款與上訴人富驊公司等情，為兩造所
    不爭（本院卷，119至120頁）。因此，上訴人威達公司於開
    立系爭發票並經月底結算後之60日始負給付系爭貨款之義務
    ，則上訴人富驊公司辯稱：系爭買賣價金請求權之時效應自
    上訴人實際出貨之發票日後60日起算等語，即屬可採。依此
    方式計算，上訴人威達公司應給付之貨款，除原審判決之1,
    587,170元外，尚有9筆交易共計509,134元未罹於2年消滅時
    效乙，為兩造所不爭（本院卷，120頁）。則除原判決所命
    給付外，上訴人富驊公司請求上訴人威達公司再給付509,13
    4元及自起訴狀繕本送達翌日即93年7月27日起至清償日止按
    年息5%計算之利息，即為正當，應予准許。上訴人富驊公司
    其餘請求因已罹於消滅時效，即屬不能准許，
五、從而上訴人富驊公司依委外加工合約書請求上訴人威達公司
    給付3,228,097元及自起訴狀繕本送達上訴人威達公司之翌
    日即93年7月27日起起至清償日止依週年利率5%計算之利息
    ，於請求2,096,304元（1,587,170+509,134）及自93年7月
    27 日起至清償日止依週年利率5%計算之利息部分，為有理
    由，應予准許，超過部分則無理由，應予駁回。原審就上開
    應准許之509,134元及法定遲延利息請求部分，為上訴人富
    驊公司敗訴之判決，上訴人富驊公司上訴意旨求予廢棄改判
    ，為有理由，爰由本院予以廢棄改判如主文第2項所示，此
    部分金額僅50餘萬元，依法不得上訴第三審，故上訴人富驊
    公司就此部分假執行之聲請，即屬不應准許。至於上訴人富
    驊公司之請求不應准許部分，原判決為上訴人富驊公司敗訴
    之判決，並駁回其假執行之聲請，經核於法並無不合，上訴
    人富驊公司上訴意旨求予廢棄改判，為無理由，應駁回其上
    訴。
乙、反訴部份
一、上訴人威達公司起訴主張：上訴人富驊公司因前揭委外加工
    合約而保管上訴人威達公司之生產模具一批，依保管書第5
    條記載：「若威達電股份有限公司要收回器材時，廠商（即
    上訴人富驊公司）不得以任何理由拖延或拒絕」，上訴人威
    達公司於91年10月以存證信函通知上訴人富驊公司要收回該
    模具，上訴人富驊公司竟不予理會，其所主張留置權自屬非
    法，應負給付遲延之責任。因上訴人富驊公司無理扣住上開
    模具，上訴人威達公司只能委由第三人鴻本股份有限公司（
    下稱鴻本公司）另以NCT方式生產相同產品，使生產成本大
    幅增加，致上訴人威達公司共受有1,903,043元之損害，且
    該模具嗣對威達公司已無利益。爰依模具保管契約關係請求
    上訴人富驊公司給付前揭金額及遲延利息等語。並聲明：(一)
    原反訴判決廢棄。(二)被上訴人應給付上訴人1,903,043元及
    自94年1月4日起至清償日止按年息5%計算之利息。(三)願供擔
    保請准宣告假執行。（上訴人威達公司於原審反訴請求上訴
    人富驊公司應給付上訴人威達公司8,229,975元及自反訴起
    訴狀繕本送達翌日起至清償日止按年息5%計算之利息，原審
    判決駁回上訴人威達公司之反訴請求，上訴人威達公司僅就
    其請求被上訴人給付上訴人1,903,043元及自94年1月4日起
    至清償日止按年息5%計算利息而受敗訴判決部分提起上訴，
    其餘未上訴之反訴請求部分，已告確定。）
二、上訴人富驊公司辯稱：其並無遲延給付系爭模具，其對於威
    達公司之買賣價金債權均已屆期，其催告上訴人威達公司付
    款未獲置理後，得行使留置權以維護己身權益。保管書僅係
    上訴人威達公司片面之制式文書，上訴人富驊公司並未同意
    第5條記載內容，上訴人富驊公司所以於保管書上蓋發票章
    ，即僅有「保管」之意，並未同意放棄法所明定之留置權。
    上訴人富驊公司雖有接到上訴人威達公司之存證信函（91年
    10月份，距所欠貨款已達一年），惟上訴人威達公司因欠債
    心虛及取回模具實際上並無實益（因電子產品汰舊速度恆不
    超過3個月），且系爭模具之取回，依民法第600條第1項屬
    「往取債務」，上訴人威達公司當時並未實際派員要求取回
    模具，上訴人富驊公司亦無拒絕及遲延返還模具。上訴人威
    達公司所提零組件照片非上訴人富驊公司所製造之零組件樣
    式，上訴人威達公司無法舉證證明上訴人富驊公司與第三人
    鴻本公司所製造之零組件相同且功能相同，則其請求上訴人
    富驊公司賠償其向第三人鴻本公司另外下單訂製所增加之成
    本損害，即屬無據。上訴人威達公司所生產者為工業電腦，
    依其產品少量多樣之特性，自以「CNC衝壓生產」較符合需
    求，威達公司係因成本過高而不使用系爭模具生產，其所主
    張增加生產成本之損害，即與上訴人富驊公司有無返還系爭
    模具無關，上訴人威達公司所提反訴無理由等語。並答辯聲
    明：(一)反訴上訴駁回。(二)如受不利判決願供擔保請准宣告免
    為假執行。
三、經查兩造訂立委託加工合約書，由上訴人威達公司向上訴人
    富驊公司委託製造上開電腦零組件成品。兩造另立「生產暨
    研發輔助器材外借保管書」，由上訴人威達公司將其委託上
    訴人富驊公司製造之一批模具交付上訴人富驊公司外借保管
    ，作為生產前揭零組件之用。保管書第5條記載：「若威達
    電股份有限公司要收回器材時，廠商（即上訴人富驊公司）
    不得以任何理由拖延或拒絕」，上訴人威達公司曾於91年10
    月以存證信函通知上訴人富驊公司要收回該模具，上開模具
    仍在上訴人富驊公司保管中等事實，有保管書、存證信函等
    附卷可証（原審卷(一)，25至32頁、76至84頁），且為兩造所
    不爭，可信為真實。
四、上訴人威達公司主張：上訴人富驊公司應返還模具，並於存
    證信函催告後未返還時業已遲延，致上訴人威達公司因訴外
    人鴻本公司代為生產之差額所致之損失共計1,903,043元，
    上訴人富驊公司應負損害賠償責任等語。上訴人富驊公司則
    否認其有何給付遲延之事實，辯稱：系爭模具之返還，依民
    法第600條第1項規定，寄託物之返還於該物應為保管之地行
    之，係屬往取債務，上訴人威達公司未至上訴人富驊公司處
    取回系爭模具，上訴人富驊公司並未遲延返還系爭模具，不
    負損害賠償責任等語。經查：
  (一)民法第314條規定：「清償地，除法律另有規定或契約另有
    訂定，或另有習慣，或得依債之性質或其他情形決定者外，
    應依左列各款之規定：一、以給付特定物為標的者，於訂約
    時，其物所在地為之。二、其他之債，於債權人之住所地為
    之。」民法第600條第1項規定：「寄託物之返還，於該物應
    為保管之地行之。」
  (二)查系爭系爭模具係由上訴人威達公司委託上訴人富驊公司製
    造為完成後，並未交付上訴人威達公司，而由上訴人富驊公
    司外借保管，作為生產前揭零組件之用等情，為兩造所不爭
    。則兩造所訂立之「生產暨研發輔助器材外借保管書」，具
    有使用借貸與寄託性質。兩造並未約定清償地即模具返還地
    乙節，為上訴人威達公司所自承（本院卷，120頁），依民
    法第214條規定，本件清償地應為訂約時物之所在地即上訴
    人富驊公司製造完成模具之地，依民法第600條第1項規定，
    應為保管之地即上訴人富驊公司製造上開電腦零組件成品之
    地。因模具係由上訴人富驊公司製造完成後由上訴人富驊公
    司保管，故系爭模具完成地及保管地，均為上訴人富驊公司
    所屬場地。參以上訴人富驊公司於94年12月27日函請上訴人
    威達公司於函到3日內派員取回系爭模具（原審卷(一)，100頁
    ），上訴人威達公司自承其已於94年11月28日至上訴人富驊
    公司取回系爭模具之事實（本院卷，120頁）。應認上訴人
    威達公司依上開保管書第5條記載，固得隨時收回上開模具
    ，上訴人富驊公司不得以任何理由拖延或拒絕，惟上訴人威
    達公司應至上訴人上訴人富驊公司所屬場地取回系爭模具，
    不能要求上訴人富驊公司將該模具送回上訴人威達公司。
  (三)上訴人威達公司於91年10月9日以存證信函通知上訴人富驊
    公司要收回該模具，該存證信函催告上訴人富驊公司「函到
    3日內迅即返還前開模具器材」（原審卷(一)，83頁），並未
    表明其欲前往上訴人富驊公司取回系爭模具。上訴人富驊公
    司於91年10月14日收到該信函後，上訴人威達公司於91年10
    月18日即發函通知上訴人富驊公司其將另尋其他替代方式以
    解決紛爭（原審卷(一)，84頁），函中亦未表明其欲前往上訴
    人富驊公司取回系爭模具而遭拒絕。上訴人富驊公司辯稱其
    並未拒絕返還模具，而是上訴人威達公司未曾前去取回模具
    等語，證人即上訴人富驊公司前任總經理胡志章於原審到庭
    證稱：「（問：被告有存證信函要回模具後如何來處理？）
    我們願意將模具還給被告，有將此信息通知被告，被告沒有
    實際派車來載，也沒有通知要打包來載」等語（原審卷(二)，
    20 頁）。是上訴人威達公司雖於91年10月間以存證信函通
    知上訴人富驊公司應返還系爭模具，其既未前去上訴人富驊
    公司製造完成模具之處或保管之處取回系爭模具，上訴人富
    驊公司並無將模具送回上訴人威達公司之義務，則上訴人富
    驊公司依法無須負擔給付遲延責任。直至上訴人富驊公司於
    94年12月27日函請上訴人威達公司於函到3日內派員取回系
    爭模具時，上訴人威達公司始於94年11月28日至上訴人富驊
    公司取回系爭模具，已如前述。因此，上訴人威達公司主張
    ：因上訴人富驊公司遲延返還系爭模具，其得依據模具保管
    契約關係請求上訴人富驊公司賠償訴外人鴻本公司代為生產
    之差額1,903,043元及法定遲延利息云云，即屬不能准許。
五、從而上訴人威達公司依據模具保管契約關係反訴請求上訴人
    富驊公司給付給付1,903,043元及自94年1月4日起至清償日
    止按年息5%計算利息為無理由，不應准許。其假執行之聲請
    亦失所附麗，應併予駁回。原審就此反訴部分為上訴人威達
    公司敗訴之判決，及駁回其假執行之聲請，並無不合。上訴
    人威達公司上訴意旨指摘原判決不當，求予廢棄改判，為無
    理由，應予駁回。
丙、本件事證已臻明確，兩造其餘主張與舉證，無一一論列之必
    要，併此敘明。
丁、據上論結，本件上訴人富驊公司之上訴為一部有理由，一部
    無理由，上訴人威達公司之上訴為無理由，依民事訴訟法第
    450條、第449條第1項、第79條但書、第78條，判決如主文
    。
中　　華　　民　　國　　94　　年　　12　　月　　27　　日
　　　　　　　　　民事第五庭審判長法　官  陳博享
　　　　　　　　　　　　　        法　官  蔡芳齡
　　　　　　　　　　　　　        法　官  高鳳仙
正本係照原本作成。
如不服本判決，應於收受送達後20日內向本院提出上訴書狀，其
未表明上訴理由者，應於提出上訴後20日內向本院補提理由書狀
（均須按他造當事人之人數附繕本）上訴時應提出委任律師或具
有律師資格之人之委任狀；委任有律師資格者，另應附具律師資
格證書及釋明委任人與受任人有民事訴訟法第466條之一第一項
但書或第二項（詳附註）所定關係之釋明文書影本。
中　　華　　民　　國　　94　　年　　12　　月　　28　　日
　　　　　　　　　　 　　　　　 　書記官  黃慶霽
附註：
民事訴訟法第四百六十六條之一（第一項、第二項）：
對於第二審判決上訴，上訴人應委任律師為訴訟代理人。但上訴
人或其他法定代理人具有律師資格者，不在此限。
上訴人之配偶、三親等內之血親、二親等內之姻親，或上訴人為
法人、中央或地方機關時，其所屬專任人員具有律師資格並經法
院認為適當者，亦得為第三審訴訟代理人。
